【裁判字號】    96,勞簡上,17
【裁判日期】    971105
【裁判案由】    給付資遣費
【裁判全文】
臺灣臺北地方法院民事判決            96年度勞簡上字第17號
上  訴  人
即被上訴人  丙○○
訴訟代理人  王秋芬律師
複代理人    丁○○
被上訴人
即上訴人    新金城股份有限公司
法定代理人  甲○○
訴訟代理人  周金城律師
            許玉娟律師
複代理人    張永福律師
            成樞律師
複代理人    乙○○
上列當事人間請求給付資遣費事件，上訴人對於中華民國95年12
月21日本院臺北簡易庭95年度北勞簡字第139 號第一審判決提起
上訴，本院於97年10月22日言詞辯論終結，判決如下：
    主      文
原判決關於命新金城股份有限公司給付部分，及該部分假執行之
宣告暨訴訟費用負擔之裁判均廢棄。
前開廢棄部分，丙○○在第一審之訴駁回。
丙○○之上訴駁回。
第一、第二審訴訟費用，由丙○○負擔。
    事實及理由
一、上訴人即被上訴人丙○○（下稱丙○○）起訴主張：丙○○
    自民國85年3 月21日起，即在上訴人即被上訴人新金城股份
    有限公司（下稱新金城公司）之高雄分公司任職，按月領取
    定額薪資。詎新金城公司於95年初，未經丙○○同意，擅將
    丙○○薪資改為按件計酬之無薪制。嗣經丙○○拒絕，新金
    城公司竟又藉故刁難，於同年3 月3 日要求丙○○離開住所
    地高雄，遠赴臺北總公司上班，並應於同月13日報到。然新
    金城公司對丙○○所為調職，並無必要性及合理性，且對於
    丙○○造成重大不利益，與內政部函釋之「調動五原則」不
    符，屬權利濫用。而不論新金城公司調整丙○○薪資為領取
    獎金之無給職，或要求丙○○遠赴臺北上班，皆屬重大工作
    事項及場所之變更，對勞工權益影響甚劇，復未經丙○○同
    意，便強要丙○○配合，顯已嚴重違反兩造間勞動契約，並
    有損害勞工權益，而構成勞動基準法第14條第1 項第6 款所
    列情事，丙○○經向新金城公司請求協調不成，業於95年3
    月6 日終止兩造間勞動契約。而丙○○終止勞動契約前6 個
    月平均工資為48,389元，依勞動基準法第14條第4 項準用同
    法第17條之規定，新金城公司應給付丙○○10個月依平均工
    資計算之資遣費計483,890 元，惟其拒不給付，爰起訴聲明
    請求新金城公司給付324,500 元，及自起訴狀繕本送達翌日
    即95年8 月29日起至清償日止，按年息5%計算之利息，並陳
    明願供擔保請准宣告假執行等情。
二、新金城公司則辯稱：新金城公司並未擅自變更丙○○薪資結
    構，實係丙○○在95年1 月底表示要改為無薪制，新金城公
    司內部會議甫討論此一提案，然丙○○隨即表示不同意，新
    金城公司即未將其薪資結構改成論件計酬。又新金城公司為
    進口紡織、機械、化工等原料之貿易公司，總公司設址臺北
    市○○○路，丙○○係擔任新金城公司設於高雄分公司之業
    務經理一職，負責機械產品之業務與服務。晚近紡織、機械
    製造業大量移向中國大陸發展，新金城公司之機械產品業績
    已連年大幅萎縮，遂漸將營業重心置於化工原料之進口轉售
    ，改以臺北總公司為主要據點，並結束高雄分公司之營業，
    高雄分公司之人員除丙○○外皆已離職或退休。新金城公司
    調動丙○○，實係因應市場趨勢所為規劃。而依兩造間所訂
    勞動契約第2 條第2 項：「甲方（即新金城公司）為企業經
    營及儲備人才之需要，調動乙方（即丙○○）工作地點時，
    乙方應秉持忠誠及敬業精神接受調動」之約定，新金城公司
    本於企業經營及儲備人才之需要，自得調整丙○○之工作地
    點。且新金城公司亦向丙○○表明不會更動其敘職和薪資等
    兩項重大勞動條件，丙○○並欣然接受，故調動結果不致於
    不利於丙○○。新金城公司尚且配車供丙○○在臺北使用，
    交通津貼亦不設上限，故丙○○勞動條不因調動而受不利益
    。再者，丙○○早於94年9 月起，即負責化工產品之業務與
    服務，至其離職前已達半年之久，並未發生體能或技術不能
    勝任之情事。而丙○○若至新金城公司臺北總部工作，亦從
    事相同業務，不致構成適應上之困難。此外，新金城公司已
    在臺北縣三重市覓妥公寓式住宅準備供丙○○居住，傢俱設
    備一應俱全，地點距上班處所亦不過十數分鐘車程，交通十
    分便利，另配置行動電話並全額支付通話費供丙○○使用，
    使其得與親朋好友隨時聯絡。而丙○○果因調職尚有其他需
    求，新金城公司亦願與其協商提供。是新金城公司將丙○○
    調往臺北，並無違反兩造間勞動契約，亦無悖於內政部函釋
    之調職五原則，更無權利濫用情事。丙○○逕向新金城公司
    終止勞動契約，與勞動基準法第14條第1 項第6 款規定不合
    ，自不能請求資遣費等語。
三、原審以丙○○終止勞動契約請求資遣費為部分有理由，而依
    勞工退休金條例第12條第1 項，判命新金城公司給付丙○○
    資遣費41,945元，及自95年8 月29日起至清償日止，按年息
    5% 計 算之利息，並為准免假執行之宣告，而駁回丙○○其
    餘之訴。新金城公司就其敗訴部分聲明不服，提起上訴，其
    上訴聲明為：(一)原判決不利於新金城公司部分廢棄；(二)上開
    廢棄部分，丙○○在第一審之訴駁回。丙○○則答辯聲明：
    上訴駁回。丙○○亦以原審適用勞工退休金條例計算其資遣
    費有違誤，而就其敗訴部分聲明不服，提起上訴，其上訴聲
    明為：(一)原判決不利於丙○○部分廢棄；(二)新金城公司應再
    給付丙○○241,945 元及自95年8 月29日起至清償日止，按
    年息5%計算之利息。新金城公司則答辯聲明：上訴駁回。
四、經查：
  (一)關於新金城公司上訴部分：
  1.丙○○自85年3 月21日起，受僱於新金城公司高雄分公司。
    91年6 月26日，兩造簽訂勞動契約（見原審卷第29頁），約
    定丙○○擔任業務經理一職，契約期間自91年7 月1 日起至
    94年6 月30日。期滿後，兩造未簽定新約，丙○○仍繼續受
    僱於新金城公司。迄94年間，新金城公司高雄分公司僅剩丙
    ○○一名員工，其餘均離職或退休。95年1 月26日，新金城
    公司以電子郵件告知丙○○自95年2 月1 日起轉為無薪制特
    聘業務，未據丙○○同意，同年2 月新金城仍按原固定工資
    標準給付丙○○48,960元。同年3 月3 日，新金城公司以書
    面通知丙○○：「為配合2009年的願景，公司已於2006 年2
    月成立了業務一、二部，將會有新的業務規劃及市場發展，
    為能順利推展業務且便於管理及訓練同仁，即日起公司全員
    皆以台北新金城辦公室為上班地點。針對你的特殊情況，公
    司已為你備妥宿舍（家、廚、寑具皆齊），並給予十天的時
    間準備北上及家務處理，請你於3 月13日早上九點準時到新
    金城台北辦公室辦理報到」。丙○○接獲上開書面後，即於
    同年3 月6 日以存證信函向新金城公司表示終止勞動契約並
    請求預告期間工資及資遣費等事實，有兩造分別提出之勞動
    契約書、退股退休申請書、電子郵件列印資料、通知報到書
    面等影本附於原審卷為證，且為兩造所是認，堪信為真正。
  2.丙○○雖主張新金城公司於95年1 月26日未經其同意，擅將
    其薪資從固定月薪改為按件計酬之無薪制，違反兩造間勞動
    契約云云，惟經新金城公司以前詞否認，而依丙○○於95年
    2 月22日寄送新金城公司之電子郵件所載：「．．．也許是
    當時即後來的來信讓職誤解了，認為公司有意調整職目前的
    工作與薪資，因為在您一月底時的來信告知自二月份起要調
    整為無薪制，今日收到來信後豁然開朗，因為既然無調整工
    作及薪資，就無其他問題了」等語（見原審卷第39頁），可
    見新金城公司於95年1 月26日告知丙○○自同年2 月1 日起
    轉為無薪制特聘業務，僅屬提議性質，並非業務命令。而新
    金城公司其後於給付丙○○95年2 月份薪資時，並未未改變
    其薪資結構，仍按固定薪資給付48,960元。益徵新金城公司
    並無丙○○主張之擅自變更丙○○薪資結構之違反勞動契約
    情形。丙○○上開主張，並不可採。
  3.丙○○另主張新金城公司見其拒絕改為無薪制，即藉故刁難
    ，於同年3 月3 日，未經其同意即將其調職至臺北總公司工
    作，致其生活產生重大不利益，該調職命令與內政部函釋之
    「調動五原則」不符，屬權利濫用，且違反兩造間勞動契約
    ，構成勞動基準法第14條第1 項第6 款所列事由等語，亦為
    新金城公司所否認，並以前詞置辯。按權利之行使，不得違
    反公共利益，或以損害他人為主要目的；行使權利，履行義
    務，應依誠實及信用方法，民法第148 條定有明文。雇主為
    調職命令時，權限不能無限擴張，而應受到上開誠信原則之
    限制，通說認為雇主對於勞工之調職處分權應受到權利濫用
    禁止之規範，以避免雇主利用調職手段懲戒或報復勞工，保
    障勞工之權益。為判斷雇主之調職命令有無權利濫用，內政
    部74年9 月5 日發布之74台內勞字第328433號函揭示五原則
    ：「基於企業經營上所必需；不得違反勞動契約；對勞工薪
    資及其他勞動條件，未作不利之變更；調動後工作與原有工
    作性質為其體能及技術所可勝任；調動工作地點過遠，雇主
    應予以必要之協助」，可供作具體判斷勞資雙方權益之具體
    化基準。本件兩造亦以上開五原則作為爭執新金城公司所為
    前揭調職處分合法性之依據。茲據此衡量新金城公司所為上
    開調職處分之效力：
  基於企業經營上所必需：
    丙○○主張新金城公司發布上開調職命令，係隱含刁難之惡
    意云云。新金城公司則辯稱其公司所營紡織、機械、化工原
    料之貿易業務，因晚近紡織、機械製造業大量移向中國大陸
    發展，致其公司機械產品業績連年大幅萎縮，遂漸將營業重
    心置於化工原料進口轉售，改以臺北總公司為主要據點，並
    結束高雄分公司之營業，因此須調動丙○○至臺北總公司等
    語。經查，新金城公司上詞所辯，業據其在原審提出其公司
    93 年4月8 日業務檢討會會議紀錄、94年5 月31日股東會會
    議紀錄、94年12月3 日董事會會議紀錄暨93年1 至9 月、94
    年1 至9 月損益比較分析表等件為證（原審卷第56至70頁）
    。觀上開書面內容，確已呈現新金城公司93、94年機械業務
    之大幅萎縮情況。而新金城公司亦因此緊縮高雄分公司業務
    ，致該分公司員工紛紛離職退休，迄94年間已剩丙○○一人
    等情，亦為丙○○所不爭。據此堪信新金城公司將營業重心
    改置於化工原料進口轉售，並以臺北總公司為主要據點，乃
    基於企業經營之需要。再新金城公司營業地點僅有臺北總公
    司及高雄分公司二處，其高雄分公司並於95年3 月間結束營
    業等情，為丙○○所不否認。則新金城公司因企業經營之需
    ，於其高雄分公司即將結束營業之際，自有調動丙○○至臺
    北總公司繼續工作之必要。雖丙○○另稱新金城公司之化工
    部門業績亦呈下降現象，程度更甚於機械部門，非必有裁撤
    高雄分公司之必要云云。惟公司經營方向，非僅依一時之部
    門業績定之，尚牽涉市場趨式、區域競爭力等諸多商業條件
    。而晚近國內使用機械設備之產業，多數移往大陸設廠，乃
    眾所週知之事實。是不能依丙○○上詞所指，即認新金城公
    司不應結束其高雄分公司之營業。準此，丙○○指稱新金城
    公司將其調往臺北總公司上班，係隱含刁難之惡意云云，並
    不足取。新金城公司辯稱丙○○之調職係為企業經營之必要
    而為之等語，則堪採信。
  不得違反勞動契約：
    新金城公司辯稱依兩造所訂勞動契約第2 條第2 項：「甲方
    （即新金城公司）為企業經營及儲備人才之需要，調動乙方
    （即丙○○）工作地點時，乙方應秉持忠誠及敬業精神接受
    調動」之約定，新金城公司本於企業經營及儲備人才之需要
    ，自得調整丙○○之工作地點等語，固為丙○○所否認，並
    主張上開勞動契約已於94年6 月30日期滿失效云云。惟勞動
    契約，分為定期契約及不定期契約；有繼續性工作應為不定
    期契約，勞動基準法第9 條第1 項定有明文。查丙○○自受
    僱於新金城公司起，迄上開調職命令發布時，均擔任新金城
    公司業務經理工作，其工作顯有繼續性，依上開規定，兩造
    間勞動契約自屬不定期契約。而兩造於上開勞動契約期滿後
    ，繼續僱傭關係，並未另訂新約，自有仍以上開勞動契約內
    容作為勞動條件之合意。丙○○指稱上開勞動契約已失效云
    云，尚無可取。觀上開勞動契約第2 條第2 項約定文義，顯
    示新金城公司為企業經營之需要，得調動丙○○之工作地點
    。此項約定既為丙○○簽約時所同意，自堪認丙○○已概括
    同意接受新金城公司本於企業經營所需要之調職。而新金城
    公司於95年3 月3 日發布丙○○調職令，係基於企業經營所
    需，已如前述。則該調職處分自無違反兩造間勞動契約之情
    形。新金城公司本此意旨所為辯詞，尚屬有據。丙○○否認
    其情為不可採。
  對勞工薪資及其他勞動條件，未作不利之變更：
    新金城公司辯稱其通知丙○○調職時，已向丙○○表明不會
    更動其敘職和薪資等重大勞動條件，為丙○○所不否認。至
    於調動丙○○之工作地點，固造成丙○○生活之影響，惟丙
    ○○簽訂上開勞動契約時，既已約明新金城公司得本於企業
    經營之需而調動其工作地點，本非不能預期其將來有受調職
    之可能而為生活之安排。況新金城公司已允諾提供必要之協
    助，自難認係對丙○○之勞動條件為不利之變更。此外丙○
    ○並未指證其勞動條件因上開調職受有不利益，則新金城公
    司所為上開調職命令，尚無對丙○○勞動條件為不利變更，
    應堪認定。
  調動後工作與原有工作性質為其體能及技術所可勝任：
    丙○○固主張其調動後所將從事之化工業務，非其所熟知等
    語。惟新金城公司係從事貿易事業，丙○○任職於高雄分公
    司，係擔任業務經理。雖丙○○原有工作係處理機械方面業
    務，惟工作領域仍包含貿易事務之處理，為其所不否認。則
    丙○○調職後，縱將從事化工業務，然新金城公司於93年、
    94年以後之化工業務，主要為化工原料進口轉售，已見前述
    ，此項業務與丙○○原有工作，即難認全然無關。況依上開
    新金城公司調職通知內容所載「公司已於2006年2 月成立了
    業務一、二部，將會有新的業務規劃及市場發展，為能順利
    推展業務且便於管理及訓練同仁，即日起公司全員皆以台北
    新金城辦公司為上班地點」等語，足徵新金城公司亦有訓練
    同仁之規劃。則丙○○亦非不能透過訓練以培養調職後之事
    務處理能力。是依上情觀之，尚難認丙○○調職後之工作非
    其體能及技術所能勝任。
  調動工作地點過遠，雇主應予以必要之協助：
    新金城公司辯稱為便於丙○○至臺北工作，已在臺北縣三重
    市覓妥公寓式住宅準備供丙○○居住，傢俱設備一應俱全，
    地點距上班處所十數分鐘車程，交通便利，另配車供丙○○
    在臺北使用，交通津貼不設上限，及配置行動電話並全額支
    付通話費供丙○○使用，使其得與親朋好友隨時聯絡等語。
    就此，丙○○雖陳稱新金城提供宿舍之說，乃臨訟杜撰，而
    所提供之車輛及行動電話，係基於業務經理職務所配發，專
    供公務使用，非特別給予之交通補償或津貼云云。惟查，新
    金城公司於上開調職令即已記載「針對你的特殊情況，公司
    已為你備妥宿舍（家、廚、寑具皆齊）」，而此時兩造尚無
    涉訟。再觀諸新金城公司於95年3 月6 日傳送予丙○○之電
    子郵件，亦載稱「公司幫你安排的宿舍在三重貴陽街，離公
    司只有5-10分鐘的車程，你放心，宿舍裡家具、廚具、寢具
    都有，你只要帶個人換洗衣物上來即可。這是公司針對你個
    人所給予的特別照料」等語，此有該電子郵件列印本附於原
    審卷可查（見原審卷第35頁）。且新金城公司於本件上訴程
    序中，更明確說明該宿舍為公寓式住宅，位於4樓 ，4 房2
    廳，雙衛，約60坪等語（見其97年10月22日言詞辯論意旨狀
    第4 頁）。可見丙○○遽謂新金城提供宿舍之說係臨訟杜撰
    云云，應不足取。而丙○○既不否認新金城公司有配發車輛
    及行動電話供其使用，無論其配發之初始原因為何，均不失
    其為輔助丙○○調職後生活所需之性質。是堪認新金城公司
    於調動丙○○工作地點時，已準備宿舍、車輛、行動電話供
    丙○○生活所用。自非可認新金城公司對於遠赴異地工作之
    丙○○，未提供必要之協助。況丙○○堅稱新金城公司之勞
    工未曾有南北調動之先例，準此，新金城公司對於丙○○自
    高雄調至臺北工作之生活上所需，亦非必有其相當經驗可充
    分提供。然新金城公司既表明丙○○調職後若有其他需求，
    亦願與其協商提供。顯見新金城公司對於丙○○工作地點之
    調動，已為提供必要之協助。
  據上而論，新金城對於丙○○之調職，與上開調職五原則，
    尚無不符，依首揭說明，即難認為無效。丙○○以前詞主張
    該調職無效且違反誠信原則及兩造勞動契約云云，並不可取
    。
  4.綜前所述，新金城公司對丙○○之調職難認有違勞動契約或
    勞工法令。丙○○以前詞主張新金城公司所為調職處分，有
    違勞動契約及勞工法令致損害勞工權益，並無可取。則其主
    張得依勞基法第14條第1 項第6 款、第4 項規定，終止勞動
    契約請求被告給付資遣費，即非有據。其求為如其起訴聲明
    所為之判決，並無理由，應予駁回。原判決命新金城公司給
    付丙○○資遣費41,945元，及自95年8 月29日起至清償日止
    ，按年息5%計算之利息，並為准免假執行之宣告部分，容有
    未洽。新金城公司上訴意旨指摘原判決不當，求予廢棄改判
    ，為有理由。自應由本院予以廢棄改判如主文第二項所示。
  (二)關於丙○○上訴部分：
    查丙○○雖以原審適用勞工退休金條例計算其資遣費有違誤
    ，而就原審駁回其訴部分聲明不服，並主張新金城公司應給
    付伊之資遣費，應依勞動基準法第17條規定計算云云。惟丙
    ○○不能以其受調職為由，請求新金城公司給付資遣費，已
    如前述。原審駁回其敗訴部分之資遣費請求，理由雖與本院
    所持見解不同，結論則無二致。丙○○上訴意旨指摘原判決
    此部分為不當，求予廢棄改判，為無理由，應予駁回其上訴
    。
五、據上論結，本件新金城公司之上訴為有理由，丙○○之上訴
    為無理由，依民事訴訟法第436 條之1 第3 項、第450 條、
    第449 條第2 項、第78條，判決如主文。
中    華    民    國    97    年    11    月    5     日
                  勞工法庭    審判長法  官  丁蓓蓓
                                    法  官  管靜怡
                                    法  官  黃明發
以上正本係照原本作成
本判決不得上訴。
中    華    民    國    97    年    11    月    5     日
                                    書記官  陳怡如


司法院資訊處製作；財團法人民間司法改革基金會備份。
